【裁判字號】    96,重訴,294
【裁判日期】    980722
【裁判案由】    侵權行為損害賠償
【裁判全文】
臺灣臺南地方法院民事判決             96年度重訴字第294號
原      告  丁○○
            乙○○
前二人共同
訴訟代理人  王朝揚律師
被      告  啟仁書局有限公司
兼  前一人
法定代理人  丙○○
前二人共同
訴訟代理人  林雪娟律師
前當事人間請求侵權行為損害賠償事件，經本院於民國98年7月8
日言詞辯論終結，判決如下：
    主      文
原告之訴及假執行之聲請均駁回。
訴訟費用由原告負擔。
    事實及理由
一、原告主張略以：
（一）被告丙○○假藉邀約編寫參考書籍之名，並使訴外人紀銘
      信（原告丁○○之配偶、原告乙○○父）交付其所為之著
      作並出版販售，惟僅就其中部分著作與訴外人紀銘信簽約
      並合法取得訴外人紀銘信之著作權授權，其餘之著作，則
      於未得訴外人紀銘信同意或授權下，擅自出版並銷售，被
      告丙○○不法侵害他人著作財產權，自無解於損害賠償之
      責。
（二）又被告丙○○為出版業者，並為被告啟仁書局有限公司（
      以下簡稱啟仁書局）之負責人。而觀諸被告啟仁書局之營
      業項目登記，包括書之印刷及裝訂製造加工、買賣業務及
      書籍發行出版業之買賣業務等。又被告丙○○所出版之訴
      外人紀銘信之著作，雖多係以光田出版社為名出版發行，
      惟查光田出版社之設址，與被告啟仁書局相同，且有關於
      光田出版社郵政劃撥帳號，甚至係以被告啟仁書局為戶名
      ，是被告丙○○顯係以被告啟仁書局有限公司而遂行其上
      開侵害著作權書籍之印刷、製造及販售等行為，是被告啟
      仁書局有限公司自亦無解於共同侵害著作權之連帶損害賠
      償責任。
（三）訴外人紀銘信生前著作共計135本， 原告原主張有93本著
      作並未獲授權， 而於97年5月26日書狀中陳報經扣除獲授
      權證明、重複列計及非訴外人紀銘信所著之著作後，變更
      為如附表所示25本著作（以下合併簡稱系爭書籍）未獲授
      權，被告擅自出版販售圖利且至今仍在各大書局販售，自
      85年至96年至少有9年。 又系爭書籍中編號23、24、25號
      著作，被告雖提出授權書以證明確獲授權，惟被告所提出
      之授權書上並未蓋捺印章，亦未載受讓人和讓與人，且筆
      跡亦疑有不符， 否認上開3本書籍授權書之真正。另觀被
      告提出之編號1至22號書籍 之出版書籍資料內容，僅為被
      告單方所繕打填載之數據，且其中編號12、21、22號書籍
      竟有販賣日期早於出版日期之情形，難認係屬實。爰依著
      作權法第88條第1項、第3項規定提起本件訴訟，復因被告
      出版之相關成本無法得知，僅先請求最低之賠償金額如聲
      明所示。
（四）聲明：
    1.被告應連帶給付原告新台幣（下同）壹仟玖佰萬元，及自
      起訴狀繕本送達翌日至清償日止，按年息百分之五計算之
      利息。
    2.訴訟費用由被告連帶負擔。
    3.願供擔保，請准宣告假執行。
二、被告答辯略以：
（一）被告所出版屬於訴外人紀銘信之著作，均有取得其讓與之
      著作財產權。被告啟仁書局設立至今約二十年，從事出版
      課輔教材及兒童讀物，因台灣出版業環境不佳，銷售量低
      ，故與所有之作者均採買斷版權之方式為之。訴外人紀銘
      信自85年底，向被告推銷其著作，並將家教所收集之資料
      與心得編撰成測驗題型之書稿，賣給被告版權，被告感其
      誠懇又為雲林同鄉，乃由其交付手稿，以現金交易，買斷
      其所著之「升國中課業總複習測驗」之著作財產權，其於
      收款時同時書立著作權讓與證明書交被告收執，此後雙方
      大致依交手寫原稿，同時交付現金，書立著作財產權讓與
      證明書之模式交易，買斷之價格 為菊八開本每頁250元，
      十六開本每頁200元， 及至訴外人紀銘信於94年因病去世
      為止。其間原告母子二人亦曾陪同訴外人紀銘信帶原稿來
      收費，原告應知悉被告與訴外人紀銘信長期合作之情誼。
      換言之，被告出版屬於訴外人紀銘信之著作，均已取得其
      轉讓之著作財產權，依法自有權利重製、出版、改作編輯
      ，被告並無所謂侵害著作財產權或重製權情事等語。
（二）聲明：
    1.原告之訴及假執行之聲請均駁回。
    2.訴訟費用由原告負擔。
    3.如受不利之判決，願供擔保，請准宣告假執行。
三、得心證之理由：
（一）原告主張訴外人紀銘信為系爭書籍之著作權人，而系爭書
      籍由被告所出版、銷售等情，業據提出系爭書籍為憑，且
      為被告所不爭執，堪信原告此部分主張為真實。
（二）按當事人主張有利於己之事實者，就其事實有舉證之責任
      。其因侵權行為所生之損害賠償請求權，以行為人有故意
      或過失不法侵害他人之權利為成立要件，若其行為並無故
      意或過失，即無賠償之可言；倘行為人否認有故意或過失
      ，即應由請求人就此利己之事實舉證證明；若請求人先不
      能舉證以證實自己主張之事實為真實，則行為人就其抗辯
      事實即令不能舉證，或所舉證據尚有疵累，亦應駁回請求
      人之請求， 此觀民事訴訟法第277條前段規定及最高法院
      17年上字第917號 判例即明，最高法院著有92年度台上字
      第1505號判決意旨可資參照。原告復主張被告侵害系爭書
      籍之著作權等語，為被告所否認，並以前開情詞置辯。經
      查：
    1.被告抗辯與訴外人紀銘信自85年間迄94年間維持約10年的
      長期合作關係，其間訴外人紀銘信委託被告出版之參考書
      籍高達百餘本，並提出為原告不爭執其真正之訴外人紀銘
      信自85年至86年及自91年至94年書立之著作財產權讓與證
      明書為憑，堪信被告此部分抗辯為真實。
    2.系爭書籍出版時間約於87年至90年之間，上開期間被告啟
      仁書局曾開出彰化銀行延平分行之支票五張，由訴外人紀
      銘信提示領取票款並存入其帳戶，有彰化商業銀行延平分
      行97年7月1日彰延（97）字第1406號函之存款帳戶資料及
      交易明細查詢單及支票影本附卷可稽。佐以證人即被告公
      司會計甲○○亦到庭證稱「……紀銘信要拿稿子過來就會
      事先打電話過來問老闆在不在……老闆都是一手交錢……
      後來有幾次紀銘信沒來，我們就存到他的帳戶裡面……他
      來交稿時，有時我會看到著作權證明書，雖然我不是每次
      都會注意……原稿在他過世前就丟了，在整理倉庫時就清
      掉了，因為還有其他作者，櫃子不夠放，所以就捨棄掉一
      些原稿」等語 （見本院97年8月14日言詞辯論筆錄，本院
      卷一第124、125頁）。復以兩造並不爭執就系爭書籍出版
      期間訴外人紀銘信與被告間並無其他金錢交易乙節，則被
      告抗辯交付訴外人紀銘信之前開票款係用以支付系爭書籍
      之授權費用等語，尚非無據。
    3.綜上，訴外人紀銘信與被告間既維持連續約10年的長期合
      作關係，而訴外人紀銘信係以著作維生，且在一開始委託
      被告出版之際，即知要出具著作財產權讓與證明書，復均
      親自交付原稿予被告出版，衡諸常情，訴外人紀銘信既交
      付系爭書籍原稿予被告出版，除非被告已取得系爭書籍之
      著作權，訴外人紀銘信斷無放任被告侵害其著作權並出版
      系爭書籍獲利之理？況系爭書籍高達25本，出版時間亦不
      相同，如被告未得訴外人紀銘信之授權，訴外人紀銘信不
      可能不知被告侵害其著作權，竟仍一再交付原稿？又自系
      爭書籍出版之後，訴外人紀銘信與被告自91年至94年間仍
      繼續合作，並讓被告取得其著作之原稿且繼續書立著作財
      產權讓與證明書予被告，亦顯見訴外人紀銘信與被告間之
      互信基礎仍在。是被告抗辯確已取得系爭書籍之著作財產
      權等語，應足採信。
（三）綜上所述，被告既已自訴外人紀銘信取得系爭書籍之著作
      財產權，即無侵害訴外人紀銘信著作權情事，自亦無侵害
      訴外人紀銘信之繼承人即原告著作權情事。從而，原告依
      侵權行為法則，請求被告連帶賠償如訴之聲明所示之金額
      及利息，即屬無據，應予駁回。
四、本事件事證已臻明確，兩造其餘主張陳述及所提之證據，均
    毋庸再予審酌，附此敘明。
五、原告既受敗訴判決，則其假執行之聲請即失所附麗，應併予
    駁回。
六、結論：原告之訴，為無理由，依民事訴訟法第78條，判決如
    主文。
中    華    民    國    98    年    7     月    22    日
                          臺灣臺南地方法院民事第一庭
                                法  官  王 獻 楠
上為正本，係照原本作成。
如不服本判決，應於本判決送達後20日內提出上訴狀（須按他造
當事人之人數附繕本）。
中    華    民    國    98    年    7     月    22    日
                                書記官  李 靜 怡
附表：
 ┌───┬───────────────┬─────┐
 │編 號 │      書           名         │ 原起訴狀 │
 │      │                              │   編號   │
 ├───┼───────────────┼─────┤
 │  1   │升高中基本學力測驗總複習      │    2     │
 │      │（數學科）                    │          │
 ├───┼───────────────┼─────┤
 │  2   │升高中基本學力測驗總複習      │    3     │
 │      │（社會科）                    │          │
 ├───┼───────────────┼─────┤
 │  3   │升高中基本學力測驗總複習      │    4     │
 │      │（英語科）                    │          │
 ├───┼───────────────┼─────┤
 │  4   │升高中基本學力測驗總複習      │    5     │
 │      │（國語科）                    │          │
 ├───┼───────────────┼─────┤
 │  5   │升高中基本學力測驗總複習      │    6     │
 │      │（自然科）                    │          │
 ├───┼───────────────┼─────┤
 │  6   │升私中、國中分班能力測驗      │    10    │
 ├───┼───────────────┼─────┤
 │  7   │國中智優班學習評量（國語科）  │    12    │
 ├───┼───────────────┼─────┤
 │  8   │國中智優班學習評量（數學科）  │    13    │
 ├───┼───────────────┼─────┤
 │  9   │國中智優班學習評量（社會科）  │    14    │
 ├───┼───────────────┼─────┤
 │ 10   │國中智優班學習評量（自然科）  │    15    │
 ├───┼───────────────┼─────┤
 │ 11   │（國小）怎樣學好數學3（上冊） │    55    │
 ├───┼───────────────┼─────┤
 │ 12   │（國小）怎樣學好數學3（下冊） │    56    │
 ├───┼───────────────┼─────┤
 │ 13   │（國小）怎樣學好數學4（上冊） │    57    │
 ├───┼───────────────┼─────┤
 │ 14   │（國小）怎樣學好數學4（下冊） │    58    │
 ├───┼───────────────┼─────┤
 │ 15   │（國小）怎樣學好數學5（上冊） │    59    │
 ├───┼───────────────┼─────┤
 │ 16   │（國小）數學計算題、應用題綜合│   103    │
 │      │練習3（上冊）                 │          │
 ├───┼───────────────┼─────┤
 │ 17   │（國小）數學計算題、應用題綜合│   104    │
 │      │練習3（下冊）                 │          │
 ├───┼───────────────┼─────┤
 │ 18   │（國小）數學計算題、應用題綜合│   105    │
 │      │練習4（上冊）                 │          │
 ├───┼───────────────┼─────┤
 │ 19   │（國小）數學計算題、應用題綜合│   106    │
 │      │練習4（下冊）                 │          │
 ├───┼───────────────┼─────┤
 │ 20   │（國小）數學計算題、應用題綜合│   107    │
 │      │練習5（上冊）                 │          │
 ├───┼───────────────┼─────┤
 │ 21   │（國小）數學計算題、應用題綜合│   108    │
 │      │練習5（下冊）                 │          │
 ├───┼───────────────┼─────┤
 │ 22   │（國小）數學計算題、應用題綜合│   109    │
 │      │練習6（上冊）                 │          │
 ├───┼───────────────┼─────┤
 │ 23   │新挑戰IQ課業模擬測驗（私中入學│    7     │
 │      │、國中分班、智力、性向、潛能）│          │
 ├───┼───────────────┼─────┤
 │ 24   │新世紀IQ學力綜合復習          │    8     │
 ├───┼───────────────┼─────┤
 │ 25   │國中智優班學習評量（圖形類科）│    16    │
 └───┴───────────────┴─────┘


司法院資訊處製作；財團法人民間司法改革基金會備份。
